【裁判字號】    90,上易,287
【裁判日期】    900328
【裁判案由】    過失傷害
【裁判全文】
臺灣高等法院臺南分院刑事判決              九十年度上易字第二八七號      Ｇ
      上  訴  人  臺灣雲林地方法院檢察署檢察官
      被      告  乙  ○  ○
      選任辯護人  江  克  釗
右上訴人因被告過失傷害案件，不服臺灣雲林地方法院八十九年度易字第八一號中華
民國八十九年十二月十二日第一審判決（起訴案號：臺灣雲林地方法院檢察署八十八
年度偵字第三二三一號），提起上訴，本院判決如左：
      主      文
上訴駁回。
      理      由
一、公訴意旨略以：被告乙○○係挖土機司機，為從事業務之人，於民國（下同）八
    十八年三月十日上午八時三十分許，在雲林縣北港鎮北港溪旁台灣省第五河川工
    程局北港溪軍功鎮平工程工地上，駕駛怪手吊起碎波塊組合模具時，不慎使吊波
    塊之吊鉤鉤到波塊模具，擊傷正在彎腰以螺絲鎖住鐵模作組合體模工作之告訴人
    甲○○○，致告訴人甲○○○受有第十一、十二胸椎壓迫性骨折合併神經病變等
    傷害，因認被告乙○○涉犯刑法第二百八十四條第二項前段業務過失傷害罪嫌等
    語。
二、按犯罪事實應依證據認定之，無證據不得推定其犯罪事實；不能證明被告犯罪者
    ，應諭知無罪之判決，刑事訴訟法第一百五十四條、第三百零一條第一項分別定
    有明文。又所謂認定犯罪事實之證據，係指足以認定被告確有犯罪行為之積極證
    據而言，如未發現相當證據，或證據不足以證明，自不能以推測或擬制之方法，
    以為裁判基礎。
三、公訴人認被告乙○○涉有前揭罪嫌，無非係以告訴人甲○○○之指訴、中國醫藥
    學北港附設醫院之診斷證明書，以及證人丙○○○在偵查中證稱：模具是被吊鉤
    勾到才壓傷告訴人甲○○○，我有聽到吊鉤勾到模具的聲音等語，證人陳文通、
    戊○○亦證稱：我有看到吊鉤在搖晃等語在卷為其論據。訊據被告乙○○矢口否
    認有何過失傷害之犯行，辯稱：我和告訴人、證人等所從事的是灌製碎波塊工作
    ，碎波塊之模型由二塊鐵模組合成，先由我駕駛挖土機以挖土機機器手臂上之吊
    鉤鉤住鐵模，分別將碎波塊的二塊組合鐵模吊至底模上，告訴人、證人等四人再
    以長柄鐵錐等工具將二塊鐵模與底模調整對齊螺絲孔後，以螺絲組合，始將水泥
    灌至鐵模內。我於右揭時地係先吊完第一塊鐵模（下稱甲模），再吊第二塊鐵模
    （下稱乙模）與甲模相合時，挖土機上之吊鉤均已拆掉而離開鐵模，挖土機之吊
    鉤並未勾倒鐵模而壓到告訴人，應係證人等三人在調整模板時，第一塊模板因而
    傾倒於堤坡上，證人三人將第一塊模板扶起時，不慎碰倒告訴人所負責之第二塊
    模板，而壓到告訴人等語。經查：
  (一)告訴人甲○○○先後所指稱：「我是彎腰正在做事，被告在吊鉤拆到後，勾到鐵
    模的邊邊裡面，他沒將吊鉤拉高，又勾到內模，我在下面鎖二個螺絲，但只鎖二
    個不牢固」（原審八十九年二月二十二日訊問筆錄）、「我只知道鉤到，但不知
    勾到何部位」（原審八十九年五月九日訊問筆錄）、「被告先後吊二塊模板放下
    後，我們將鐵錐插入螺絲孔固定住，鐵錐是插入下面左右二螺絲孔，我就彎腰開
    始鎖中間二個螺絲，王碧雲鎖旁邊的螺絲，被告用怪手放下模板後，欲往後移動
    時，勾到鐵模短邊之外緣，我有聽到叩一聲，抬頭看，吊鉤在搖晃，板模就倒下
    來，我沒有看到吊鉤勾到板模，當時我正在鎖第一個螺絲」（原審八十九年六月
    二十七日訊問筆錄）等語，是吊鉤係勾到鐵模邊邊裡面，抑或是勾到內模，還是
    告訴人僅聽見吊鉤勾到鐵模的聲音？告訴人對於本件事故之經過，前後指述不明
    ，再參以上開鐵模高二百一十公分，寬二百一十公分，告訴人既自承其於鐵模吊
    來後即彎腰進行裝置螺絲之組合工作，倘吊鉤確有勾到鐵模，告訴人豈有抬頭目
    賭而未及逃離致被壓傷之理。是告訴人既無從目睹鐵模倒下之過程，其指述其被
    鐵模壓傷係因挖土機之吊鉤勾倒鐵模之情節，並非親眼所見，而應係事後聽聞其
    他在場之人陳述，尚難以告訴人之指述即為被告不利之認定。
  (二)證人即當日一同在場從事組合鐵模之工人陳文通、戊○○在偵查中雖證稱：聽到
    有人在叫時，抬頭看到吊鉤在搖晃等語，惟證人陳文通、戊○○並未直接目睹鐵
    模傾倒之經過，而吊鉤搖晃之原因所在多有，是否係因吊鉤勾到鐵模所致，已有
    可疑。且證人陳文通在原審審理時又證稱：「吊鉤是勾到外緣凸起處」（原審八
    十九年五月九日訊問筆錄），然事故發生當日之挖土機、證人三人、告訴人之所
    在位置分別如附圖所示：挖土機係在乙模Ａ邊之斜後方，證人戊○○站在乙模Ａ
    邊，告訴人站在乙模Ｄ邊，證人陳文通站在甲模Ｂ邊，證人丙○○○則站在甲模
    Ｃ邊等情，此為告訴人、證人三人所自承不諱，是證人陳文通係在站在告訴人對
    面，再證人陳文通亦在原審八十九年五月九日訊問時陳稱：甲模先放下，放乙模
    後，碰到甲模，我跑去扶甲模，他們繼續拴螺絲，我才聽到有人在喊壓到人，所
    以我抬頭一看，吊鉤在搖晃，我負責扶住，沒有鎖螺絲等語在卷，參以鐵模高度
    高達二百十一公分，有勘驗筆錄可參，是證人陳文通既扶住甲模，顯然無從得見
    乙模如何傾倒之經過。
  (三)證人即另當日在場工人丙○○○固在偵查及原審調查時證稱：「我有聽到鉤子勾
    到板模的聲音，就倒下來，我喊壓到人了」（原審八十九年五月九日訊問筆錄）
    、「被告吊甲模時，甲模有倒下，原因不明，我們扶起來後，乙模已經吊來放好
    了，我們將乙模扶起來，將乙模與甲模以鐵椎固定住，準備要鎖螺絲，我當時在
    鎖旁邊的螺絲，我聽到叩一聲，抬頭看到吊鉤勾到鐵模，鐵模就倒了，我就大喊
    。是被告怪手倒退時，勾到鐵模（原審八十九年六月二十七日訊問筆錄）、「怪
    手是後退時，怪手上的鋼索動後，造成鋼索連結之吊鉤勾到甲○○○正在工作的
    鐵模外緣（乙模），鋼索吊鉤勾到後，怪手繼續向後退將鐵模往外拖，才把鐵模
    鉤倒。鐵模倒之前，我用鐵錐將螺絲孔卡住，正準備要上螺絲」（原審八十九年
    七月十二日訊問筆錄）等語在卷，然經原審至雲林縣斗南鎮新光陸橋實地模擬當
    日事故發生現場經過，先命被告駕駛挖土機、證人三人、告訴人立於如附圖所示
    之事故發生當日所在位置。嗣原審再命：(1)被告駕駛挖土機之機器手臂將二片鐵
    模吊至底模上後，由證人戊○○拆掉吊鉤，將吊鉤放入鐵模內，命被告駕駛怪手
    後退，惟結果因吊鉤屬活動式，故吊鉤在遇乙模Ａ邊即滑出，無法勾住鐵模內側
    而移動鐵模。(2)嗣經證人三人陳稱：案發時吊鉤是勾住乙模Ｄ邊外緣而將Ｄ向外
    拉等語，則原審另命證人陳文通晃動吊鉤，將吊鉤朝向乙模Ｄ邊搖晃，再命被告
    駕駛挖土機後退，吊鉤經晃動後，撞擊Ｄ邊即停住，並無法勾住鐵模之外緣，而
    吊鉤撞擊鐵模雖有產生聲響，然鐵模因重量極重亦無法因吊鉤撞擊而發生任何移
    動或搖晃。即便換由告訴人之夫王水河操作挖土機嘗試上開動作，吊鉤仍無從因
    晃動而勾住鐵模外緣進而移動鐵模。(3)命證人三人將鐵模組合後，並放置螺絲在
    Ｄ邊之二螺絲孔，再將吊鉤勾住Ｄ邊吊孔，命挖土機後退，則甲模、乙模及底模
    均一同被吊鉤拉動而傾倒，另吊鉤亦未脫離Ｄ邊。上開模擬實況之過程，均有原
    審八十九年十一月十六日勘驗筆錄、照片十六幀及錄影帶一卷在卷足憑，是依上
    開模擬結果顯示，吊鉤係屬活動式吊鉤，並不可能勾住鐵模內側而勾倒鐵模，而
    鐵模Ｄ邊外緣平坦，僅有二個直徑不到一公分之圓孔，而吊鉤非但無法勾住鐵模
    外緣平坦之部分，遑論勾住上開圓孔，倘吊鉤確勾住圓孔而將Ｄ邊勾倒，則吊鉤
    亦不可能脫離鐵模外緣而產生搖晃之現象，且吊鉤即使撞擊鐵模，亦不足以撼動
    達數百公斤之鐵模，足見證人丙○○○所證稱吊鉤係因挖土機後退而鉤到鐵模外
    緣，致鐵模因而倒下壓傷告訴人等語，實際上顯無發生之可能，是證人丙○○○
    之證述，本院認不足採信。
  (四)再如告訴人所述，倘告訴人已將乙模下方之二顆螺絲以手鎖上，則吊鉤勾到乙模
    時，底模應會隨之移動，而致甲模傾倒，有上開勘驗筆錄、錄影帶一卷足證，然
    告訴人、證人陳文通、丙○○○、戊○○均陳稱：底模並未移動等語明確，是上
    開結果與告訴人及證人三人所述之底模並無移動之情事既顯有出入，足見鐵模應
    係在告訴人尚未鎖上螺絲時即倒下甚明。再者，原審勘驗全部組裝碎波塊鐵模之
    過程，發現兩片鐵模經挖土機吊鉤吊至底模上時，因鐵模間彼此之螺絲孔與底模
    之螺絲孔無法對齊而立即鎖上螺絲，而須由組裝工人先徒手將兩片鐵模拼合後，
    再手持長柄鐵錐等工具將鐵模調整至與底模之螺絲孔相合後，始能鎖上螺絲，然
    在上開調整過程中，鐵模會出現傾斜不穩之情況，須在場工人隨時注意予以扶住
    並移動，再由一人以鐵椎插入螺絲孔以固定。又為便以將鐵椎插入螺絲孔，組裝
    工人須將底模螺絲孔下方之泥土搗鬆並撥開，以方便插上鐵椎，此亦導致底模下
    之土地鬆軟不平，此有錄影帶一卷可資參閱。而證人陳文通亦證稱：甲模先吊，
    再吊來乙模，乙模碰到甲模而使甲模傾倒，但後來我們有先將甲模扶起，再開始
    組裝，我沒有聽到吊鉤勾到鐵模聲音，只看到吊鉤及鋼索在搖晃（原審八十九年
    七月十二日訊問筆錄），且事故現場之工地亦較勘驗現場為鬆軟（原審八十九年
    十一月十六日訊問筆錄）等語在卷，又證人即當日在場之工人丁○○在勘驗現場
    亦證稱：「因乙模吊來底模要組合時，需要鐵錐調整，我就去距離工地一百公尺
    至一百五十公尺處拿我的工具．．．我回來工地之中途聽見出事的聲音，回到工
    地時，告訴人已被戊○○扶到旁邊了」等語屬實，足見證人丁○○離開工地去拿
    工具時，告訴人及證人等人尚在調整鐵模與底模將螺絲孔對齊以鎖上螺絲。綜上
    各情，如證人三人合力調整鐵模時因用力不當加上土質鬆軟，亦有可能使鐵模產
    生不穩進而傾倒之結果，是鐵模傾倒之原因是否僅限於被告駕駛挖土機不慎，則
    尚有懷疑之餘地，且證人三人均為在現場操作組合鐵模之工人，就本件事故顯有
    利害關係，且渠等證述事故發生之經過時，多有避重就輕、語焉不詳之處，尚難
    遽予採信以認定事故發生時之現場情狀。
  (五)另原審於現場勘驗時，亦命人試行推動甲模，結果並無法推倒乙模等情，亦有上
    開勘驗筆錄、錄影帶一卷可憑，雖與被告所辯鐵模傾倒原因經過不合，而無法證
    明被告所辯屬實，惟仍非有積極證據足以證明其犯罪行為，不得遽為有罪之認定
    ；如未能發現相當證據，或證據不足以證明，自不能以推測或擬制之方法，以為
    裁判之基礎。證人丙○○○證述本件事故發生之情節，實際上既顯無可能發生，
    而無法直接為被告過失之認定，是證人即告訴人之雇主亦即外甥蔡汀峰之妻孫惠
    玲雖證稱：被告在案發後非但張惶失惜，且直陳其勾到鐵模致告訴人受傷，並願
    賠償醫樂費之情不諱，又向告訴人之夫王水河道歉等語，然證人孫惠玲之夫蔡汀
    峰係承包本件事故現場工程之負責人，與本件事故頗有利害關係，是證人之證言
    是否可採，尚值斟酌。且在無其他必要證據佐證下，被告之自白尚不能作為有罪
    判決之唯一證據，況由證人所轉述之被告自白，更加不得作為被告有罪之唯一認
    定依據。
四、綜上所述，告訴人甲○○○、證人陳文通、戊○○、丙○○○分別指稱及證述被
    告駕駛挖土機不當，致吊鉤勾到鐵模而使鐵模倒下壓傷告訴人之情節，多有瑕疵
    ，而未逾合理懷疑之程度，尚難遽以作為認定被告對本件事故具過失責任之依據
    。此外，復查無其他積極證據足資認定被告有何公訴人所指之過失傷害犯行，本
    件尚屬不能證明被告犯罪，原審以不能證明被告犯罪，諭知被告無罪，核無不合
    。檢察官依告訴人之請求上訴，指摘原判決採證不當，為無理由，應予駁回。
據上論斷，應依刑事訴訟法第三百六十八條，判決如主文。
本案經檢察官楊治宇到庭執行職務。
中    華    民    國      九十      年      三      月      廿八        日
                                  臺灣高等法院臺南分院刑事第六庭
                                      審判長法官  楊    明    章
                                            法官  戴    勝    利
                                            法官  顏    基    典
右正本證明與原本無異。
不得上訴。
                                      法院書記官  呂    嘉    文
中    華    民  國      九十      年      三      月     三十         日
附圖：
                            Ｂ陳文通
                     ┌──────────┐
                     │                    │
                   Ａ│                    │Ｃ
       ┌───┐張素│                    │丙○○○
       │      │芬  │                    │
       │怪手  │    └──────────┘
       └───┘        Ｄ甲○○○


司法院資訊處製作；財團法人民間司法改革基金會備份。
